臺灣高等法院刑事判決　　　　　　　　96年度上訴字第3474號
上　訴　人　臺灣士林地方法院檢察署檢察官
被　　　告　甲○○
　　　　　　　　　　（現另案於臺灣臺北監獄執行中）
上列上訴人因被告違反毒品危害防制條例案件，不服臺灣士林地
方法院九十六年度訴字第二四二號，中華民國九十六年六月十五
日第一審判決（起訴案號：臺灣士林地方法院檢察署九十六年度
毒偵字第一七九號），提起上訴，本院判決如下：
    主  文
原判決撤銷。
甲○○施用第一級毒品，處有期徒刑捌月，減為有期徒刑肆月，
如易科罰金，以新臺幣壹仟元折算壹日；扣案之海洛因包（驗
餘總淨重零點貳公克）均沒收銷燬；包裝海洛因用之包裝袋個
均沒收。
    事  實
一、甲○○於民國八十八年間因施用毒品案件，經臺灣士林地方
    法院以八十八年度毒聲字第四八０號裁定送觀察、勒戒後，
    認無繼續施用毒品之傾向，經臺灣士林地方法院檢察署檢察
    官以八十八年度偵字第二七八四號為不起訴處分確定，並於
    八十八年三月二十六日釋放出所。另於九十年間因竊盜案件
    ，經臺灣士林地方法院以九十一年度簡上字第五五號判決有
    期徒刑十月，緩刑三年確定（第一案）；又於九十二年間同
    因竊盜案件，再由臺灣士林地方法院以九十二年度士簡字第
    一四八０號判處有期徒刑三月確定（第二案）。惟仍未悔改
    ，復於前案觀察、勒戒執行完畢釋放後五年內，又於九十三
    年一月間，因施用毒品及竊盜案件，經臺灣士林地方法院以
    九十三年度訴字第三四五號判處應執行有期徒刑二年三月確
    定（第三案），經與撤銷緩刑之前述第一、二案接續執行，
    於九十三年五月一日入監服刑，於九十五年八月三日縮短刑
    期假釋出監（預計於九十六年七月十九日假釋期滿，下述犯
    罪時間假釋尚未期滿，不構成累犯）。
二、詎甲○○仍不知悛悔，明知海洛因係毒品危害防制條例第二
    條第二項第一款所列之第一級毒品，不得非法持有及施用。
    竟基於施用第一級毒品海洛因之犯意，於九十六年一月九日
    下午十時許（起訴書略載為九十六年一月十日採尿前回溯五
    日內某時），在臺北縣淡水鎮○○○路○段一一九巷十之二
    號住處，將毒品海洛因以開水稀釋後注射之方式，非法施用
    第一級毒品海洛因一次。嗣於九十六年一月十日上午十一時
    許，在臺北市○○區○○街三九三號前為警查獲，並扣得其
    所有供施用之毒品海洛因三包（扣案淨重不詳，起訴書誤載
    為０．一五公克，經取樣部分檢驗用罄，驗餘總淨重０．二
    公克）。
三、案經臺北市政府警察局北投分局（起訴書誤載為士林分局）
    報告臺灣士林地方法院檢察署檢察官偵查起訴。
    理  由
壹、程序方面：
一、按被告之自白非出於強暴、脅迫、利誘、詐欺、疲勞訊問、
    違法羈押或其他不正之方法，且與事實相符者，得為證據，
    刑事訴訟法第一百五十六條第一項定有明文。本案被告甲○
    ○於原審及本院審理中，均不爭執其自白具有任意性，且衡
    諸本案扣得之毒品及驗尿報告，顯見其自白與事實相符，依
    上開規定，被告之自白有證據能力。
二、又搜索，經受搜索人出於自願性同意者，得不使用搜索票，
    但執行人員應出示證件，並將其同意之意旨記載於筆錄；刑
    事訴訟法第一百三十一條之一規定甚明。本案警員執行搜索
　　時，雖未向法院聲請搜索票，惟其執行係得被告甲○○之同
　  意後為之，並經執行員警記載事由於筆錄（見九十六年度毒
    偵字第一七九號卷第十一、十二頁），是本案係得被告之同
    意後搜索，依上開規定，本案搜索扣押所得之毒品，並非違
    法取得之證物，有證據能力。
三、另「被告以外之人於審判外之言詞或書面陳述，除法律有規
    定者外，不得作為證據」，刑事訴訟法第一百五十九條第一
    項固定有明文，然「鑑定之經過及其結果，應命鑑定人以言
    詞或報告」，同法第二百零六條第一項亦規定甚明。是鑑定
    人以「書面」為鑑定報告提出於法院，依刑事訴訟法第一百
    五十九條第一項立法理由及同法第二百零六條第一項規定，
    即具有證據能力。又法院或檢察官得囑託醫院、學校或其他
    相當之機關、團體為鑑定，或審查他人之鑑定，並準用第二
    百零三條至第二百零六條之一之規定，刑事訴訟法第二百零
　  八條第一項亦定有明文。依此，檢察官對於偵查中之案件，
    認須實施鑑定者，固應就具體個案，選任鑑定人或囑託鑑定
    機關（團體）為之；但對於司法警察機關調查中之案件，或
    有量大或急迫之情形，為因應實務之現實需求，如檢察官針
    對該類案件之性質（例如：查扣之毒品必須檢驗其成份、對
    於施用毒品之犯罪嫌疑人必須檢驗其體內有無毒品代謝反應
    、對於查扣之槍砲彈藥必須檢驗有無殺傷力、對於違反野生
    動物保育法案件必須鑑定是否屬於保育類動物案件等），認
    為當然有鑑定之必要者，經參考法務部九十二年五月二十日
    法檢字第０九二０八０二０三號函送之法務部「因應刑事訴
    訟法修正工作小組」研討之刑事訴訟法修正相關議題第二十
    一則之共識結論，以及本院於九十二年八月一日舉行之刑事
    訴訟法新制法律問題研討會第三則法律問題研討結果之多數
    說（載於司法院九十二年八月印行「刑事訴訟法新制法律問
    題彙編」第十五頁至第十八頁），基於檢察一體原則，得由
    該管檢察長對於轄區內之案件，以事前概括選任鑑定人或囑
    託鑑定機關（團體）之方式，俾便轄區內之司法警察官、司
    法警察對於調查中之此類案件，得即時送請事前已選任之鑑
    定人或囑託之鑑定機關（團體）實施鑑定，該鑑定人或鑑定
    機關（團體）亦應視同受承辦檢察官所選任或囑託而執行鑑
    定業務，其等出具之書面鑑定報告應屬刑事訴訟法第二百零
    六條所定之傳聞例外，當具有證據能力（法務部九十二年九
    月一日法檢字第０九二００三五０八三號函可供參照）。從
    而，本件扣案之毒品海洛因、尿液，經由查獲之警察單位依
    先前轄區檢察署檢察長事前概括選任鑑定機關，即法務部調
    查局（海洛因）、臺灣尖端先進生技醫藥股份有限公司（尿
    液）實施鑑定，該鑑定機關所出具之「鑑定書」、「濫用藥
    物尿液檢驗報告」，即具有證據能力而得為本案之證據。
貳、實體方面：
一、訊據被告甲○○對於上揭時、地，施用第一級毒品海洛因之
    犯罪事實，於原審及本院審理中均坦承不諱，其為警查獲後
    所採得之尿液，經送臺灣尖端先進生技醫藥股份有限公司以
    「氣相層析質譜儀法」鑑驗結果，亦呈海洛因代謝物嗎啡類
    陽性反應，有該公司於九十六年一月十七日所出具之「濫用
    藥物檢驗報告」一份在卷可稽（見偵字第一七九卷第六十三
    頁）。又被告為警查獲時扣案之白色粉末三包，經鑑驗後亦
    均含毒品海洛因之成分，有卷存法務部調查局九十六年三月
    十六日調科壹字第０九六二三０二二一六０號鑑定書一紙附
    卷可按（見原審卷第二十一頁），足證被告之自白與事實相
    符，堪予採信。
二、按「觀察、勒戒或強制戒治執行完畢釋放後，五年內再犯第
    十條之罪者，檢察官或少年法院（地方法院少年法庭）應依
    法追訴或裁定交付審理」，毒品危害防制條例第二十三條第
    二項定有明文。查被告前因施用毒品案件，經觀察、勒戒後
    ，認無繼續施用毒品之傾向，經臺灣士林地方法院檢察署檢
    察官以八十八年度偵字第二七八四號為不起訴處分確定，並
    於同年三月二十六日釋放出所；復於前案觀察、勒戒執行完
    畢釋放後五年內，於九十三年一月間，因施用毒品及竊盜案
    件，經臺灣士林地方法院以九十三年度訴字第三四五號判決
    應執行有期徒刑二年三月確定等情，亦有上開不起訴處分書
    、判決書及臺灣高等法院被告前案紀錄表各一份附卷為憑，
    是被告係於前案觀察、勒戒執行完畢釋放後五年內，迭次更
    犯毒品危害防制條例第十條之罪至明，其於本案施用第一級
    毒品海洛因之犯行，自應依法追訴審理。綜上，本案事證明
    確，被告犯行堪以認定，應依法論科。
三、查海洛因係毒品危害防制條例第二條第二項第一款所稱之第
    一級毒品，不得非法施用，被告竟施用之，核其所為係犯毒
    品危害防制條例第十條第一項之施用第一級毒品罪。其施用
    前、後持有第一級毒品海洛因之低度行為，應為施用之高度
    行為所吸收，不另論罪。
四、原審調查後，認被告犯行明確而予以論罪科刑，固非無見，
    惟（一）被告於本案九十六年一月十日為警查獲後，經採尿
    送臺灣尖端先進生技醫藥股份有限公司鑑定，其鑑定報告係
    九十六年一月十七日（尿液檢體編號為００一七０六號，附
    偵一七九卷第六十三頁），原判決誤以被告於九十六年三月
    十四日另案為警查獲後採尿送驗之鑑定報告（九十六年三月
    二十三日，檢體編號０一三七０五，附原審卷第三十五頁）
    為本案判決之基礎（見判決書理由欄二、第五行），自有違
    誤；（二）中華民國九十六年罪犯減刑條例於九十六年七月
    十六日起施行，本案所涉施用第一級毒品之犯罪，符合該條
    例第二條第一項第三款之情形，應依法減輕其刑二分之一，
    原審未及審酌減刑事由，亦有不當。檢察官上訴指本案尚有
    未及併案之事實漏未審理，指摘原判決不當，固無理由（詳
    下述），但原判決既有上開可議之處，自應由本院撤銷，並
    審酌被告經觀察、勒戒及受有期徒刑之宣告、執行，仍未能
    杜絕毒品誘惑而再次施用第一級毒品，顯見其意志不堅，不
    能戒絕毒品，及施用毒品為自戕行為，除對己身產生危害，
    並未直接侵及他人法益，與犯罪後坦承犯行，態度尚稱良好
    等一切情狀，量處有期徒刑八月，減為有期徒刑四月，並諭
    知如易科罰金以新臺幣一千元折算一日，以資懲儆。
五、扣案之海洛因三包（驗餘總淨重０．二公克），係第一級毒
    品，有上開調查局鑑定書可稽，應依毒品危害防制條例第十
    八條第一項前段之規定宣告沒收銷燬。至取樣檢驗部分（重
    量不詳），業已用罄而滅失，自無庸再為沒收銷燬之諭知。
    另扣案包裝上開海洛因用之包裝袋三個（總淨重０．六四公
    克），有防止毒品裸露、散逸之功能，既與毒品分別鑑秤其
    重量，與毒品無難以析離而無法個別宣告沒收之情事，且上
    開包裝袋為被告所有，用以盛裝海洛因便於施用，爰依刑法
    第三十八條第一項第二款規定，併予宣告沒收。
六、公訴意旨另以：被告於九十五年十二月下旬某日，在臺北縣
    淡水鎮○○○路○段一一九巷十之二號住處，施用第一級毒
    品海洛因一次，因認被告此部分之行為亦涉犯毒品危害防制
    條例第十條第一項之施用第一級毒品罪嫌。
　　（一）按犯罪事實應依證據認定之，無證據不得認定犯罪事
　　　　　實；又被告之自白，不得作為有罪判決之唯一證據，
　　　　　仍應調查其他必要之證據，以察其是否與事實相符；
　　　　　刑事訴訟法第一百五十四條第二項、第一百五十六條
　　　　　第二項分別定有明文。
　　（二）經查，被告就前開事實欄所載九十六年一月九日下午
  　　　　十時施用毒品海洛因之行為，除被告之自白外，尚能
　　　　　以前述之尿液濫用藥物檢驗報告，及扣案之毒品等補
　　　　　強證據，以證明其自白確與事實相符。至公訴意旨認
　　　　　為被告尚於九十五年十二月下旬某日時，另有一次施
　　　　　用海洛因之行為，雖經被告於偵查及原審審理時自白
　　　　　明確，然別無其他補強證據。
　　（三）而公訴人所引之前揭臺灣尖端先進生技醫藥股份有限
　　　　　公司濫用藥物檢驗報告部分，因海洛施用後經人體代
　　　　　謝作用而分解成之嗎啡，若屬成癮者最長於施用後一
　　　　　百二十小時所採尿液，始有可能被儀器檢測出，此為
　　　　　本院歷來審理毒品案件為職務上所知悉，則被告於九
  　　　　十六年一月十日為警查獲後採集之尿液的檢驗報告，
　　　　　自難補強佐證被告於九十五年十二月間有施用毒品海
  　　　　洛因之犯行，又扣案之海洛因三包，亦難佐明為被告
　　　　　犯此部分犯行所用或所得之物。
    （四）是公訴人所列補強證據，既均無法證明被告所稱於九
          十五年十二月下旬某日，施用第一級毒品海洛因之自
          白是否合於事實，則此部分除被告之單一自白外，並
          無其他補強證據足以證明，揆諸首揭規定，不能證明
          被告此部分犯罪，本應為無罪之諭知，然因公訴意旨
          認此部分若成立犯罪，則與前開經論罪科刑部分有實
          質上一罪之關係，爰不另為無罪之諭知。
七、又上訴及臺灣士林地方法院檢察署九十六年度毒偵字第一四
    三九、一四四０、一四四一號移送併辦意旨略以：被告除本
    案事實欄所載之施用毒品犯行外，自九十五年十月間起至九
    十六年三月八日止，以每二週施用一次之頻率，並於九十五
    年十二月二十日、九十六年一月十九日、九十六年二月十日
    下午九時採尿回溯九十六小時內某時，在臺北縣淡水鎮○○
    ○路○段一一九巷十之二號等處，反覆施用第一級毒品海洛
    因多次，因認被告該部分施用第一級毒品海洛因之犯行，係
    基於毒癮難戒而反覆實行，與本案在法律評價上屬於包括一
    罪之「集合犯」，屬實質上一罪，原審未及審酌，殊有不當
　　，爰上訴並移送本院併案審理云云。惟：關於檢察官上訴及
　  移送本院併案審理部分之犯行，被告於原審通緝到案訊問時
    ，已自承：其自九十五年十月間起，因朋友有時相約施用，
    便施用毒品，頻率約一星期至十天一次等語明確（見原審卷
    第六十頁），且前揭移送併辦意旨所認被告施用毒品之時間
    ，與本案前開論罪科刑之施用毒品犯行，相距最少也有九日
    以上，足見被告施用毒品有其偶然性，並非毒癮甚重需在短
    時間內密集反覆施用，難認其施用毒品已經成癮。次查，刑
    事法若干犯罪行為態樣，本質上原具有反覆、延續實行之特
    徵，立法時既予特別歸類，定為犯罪構成要件之行為要素，
    則行為人基於概括之犯意，在密切接近之一定時、地持續實
    行之複次行為，倘依社會通念，於客觀上認為符合一個反覆
    、延續性之行為觀念者，於刑法評價上，即應僅成立一罪，
    學理上稱為「集合犯」。抑即立法者在制定犯罪構成要件時
    ，本即預定有數個同種類之行為而反覆實行犯罪而言。依毒
    品危害防制條例第十條第一項之施用毒品罪之構成要件文義
    觀之，實無從認定立法者本即預定該犯罪之本質，必有數個
    同種類行為而反覆實行之集合犯行，而屬「集合犯」。又行
    為人各次施用毒品之行為，均係為滿足各該次之毒癮，於滿
    足毒癮後，該次行為即已完成，是各次均為各自獨立之行為
    ，各具獨立性，前後各施用行為間自無密切不可分之關係，
    為各自獨立構成同一施用毒品罪責，亦非接續犯（最高法院
    九十六年第九次刑事庭會議決議參照），是上開併案部分之
    犯行與已起訴之犯行間，並無實質上一罪或裁判上一罪之關
    係，本院自無從併予審究，檢察官執此事由上訴指摘原判決
    不當，為無理由，上開併案部分既未經起訴，自應退由臺灣
    士林地方法院檢察署檢察官偵查，另為適法之處理。
據上論斷，依刑事訴訟法第三百六十九條第一項前段、第三百六
十四條、第二百九十九條第一項前段，毒品危害防制條例第十條
第一項、第十八條第一項前段，刑法第十一條前段、第四十一條
第一項前段、第三十八條第一項第二款，中華民國九十六年罪犯
減刑條例第二條第一項第三款、第七條、第九條，判決如主文。
本案經檢察官林炳雄到庭執行職務。
中　　華　　民　　國　　96　　年　　11　　月　　27　　日
                  刑事第四庭  審判長法  官  蔡秀雄
                                    法  官  陳國文
                                    法  官  鄭水銓
以上正本證明與原本無異。
如不服本判決，應於收受送達後十日內向本院提出上訴書狀，其
未敘述上訴之理由者，並得於提起上訴後十日內向本院補提理由
書狀（均須按他造當事人之人數附繕本）。
                                    書記官  劉貞達
中　　華　　民　　國　　96　　年　　11　　月　　29　　日
附錄本案論罪科刑法條全文
毒品危害防制條例第十條：
施用第一級毒品者，處六月以上五年以下有期徒刑。
施用第二級毒品者，處三年以下有期徒刑。